【裁判字號】    89,判,510
【裁判日期】    890225
【裁判案由】    虛報進口貨物
【裁判全文】
行  政  法  院  判  決                            八十九年度判字第五一○號
    原      告  宏鋼股份有限公司
    代  表  人  甲○○○
    被      告  財政部基隆關稅局
右當事人間因虛報進口貨物事件，原告不服財政部中華民國八十八年一月二十五日台
財訴第000000000號再訴願決定，提起行政訴訟，本院判決如左︰
    主  文
原告之訴駁回。
    事  實
緣原告（原名東謚汽車實業股份有限公司八十二年五月十日申准變更為宏鋼股份有限
公司）於七十九年三月八日委由洪發通運報關有限公司向被告報運自美國進口汽車乙
批（進口報單號碼：第ＡＡ＼七九＼一一二二＼○三一二號），原申報完稅價格新台
幣（以下同）一、三四八、○一四元，經該局稅放後。嗣財政部關稅總局驗估處依據
檢舉密報資料函請駐外單位查證結果，原告報關時檢附之發票雖為國外供應商所核發
，惟所列價格係配合原告開發信用狀金額之部分貨款，其餘貨款另由原告電匯入國外
供應商帳戶內，本案系爭來車實際成交價格應為一、八九一、○九○元，原告顯有虛
報貨物價值繳驗不實發票，偷漏關稅、貨物稅之情事。被告爰依據海關緝私條例第三
十七條第一項規定，科處原告所漏進口稅二倍罰鍰計四三四、四六二元，及按同條例
第四十四條規定追徵所漏進口稅捐三八一、二三○元，另按稅捐稽徵法第五十條之二
轉據行為時貨物稅條例第十八條第一項第十四款及第二項規定，科處所漏稅額二倍之
罰鍰計三八一、五一○元，並追繳貨價二、六五六、九八一元。原告不服，聲明異議
，惟因無扣押物可資抵付罰鍰及追徵稅款，被告遂為異議不予受理之通知，原告猶未
甘服，循序提起行政訴訟，嗣經本院八十四年度判字第四一一號判決略以：「依貨物
稅條例或稅捐稽徵法之規定，對於納稅義務人不服課徵貨物稅之處分，並無需提供擔
保或繳納保證金，．．．」為由，將再訴願決定、訴願決定及原處分均撤銷，責由被
告另為適法之處分。案經被告重核結果，於八十四年六月十七日以關緝保字第三三
一七審（更）號函通知原告限於文到之次日起十四日內繳納所漏進口稅罰鍰金額二分
之一保證金三一八、○五二元或提供同額擔保（即僅須繳納偷漏進口稅部分之異議保
證金）；原告不服，再聲明異議，惟未獲變更，並循序提起行政訴訟，案經本院八十
五年度判字第二六三八號判決略以：「．．．查貨物稅條例於七十九年一月二十四日
修正，首開行為時貨物稅條例第十八條第一項第十四款規定修正為現行法第三十二條
第一項第十款規定：『納稅義務人有左列情形之一者，除補徵稅款外，按補徵稅額處
五倍至十五倍罰鍰：一、．．．十、國外進口之應稅貨物，未依規定申報者。』刪除
沒入及追徵貨價之規定。而查八十五年七月三十日修正公布之稅捐稽徵法第四十八條
之三規定『納稅義務人違反本法或稅法之規定，適用裁處時之法律。但裁處前之法律
有利於納稅義務人者，適用最有利於納稅義務人之法律』，所稱『裁處』，依修正理
由說明，包括訴願、再訴願及行政訴訟之決定或判決，準此，稅捐稽徵法第四十八條
之三修正公布生效時仍在復查、訴願、再訴願及行政訴訟中，尚未裁罰確定之案件均
有該條之適用。本件追繳貨價及科處罰鍰部分究應適用裁處前法律或裁處時法律，始
為『最有利於納稅義務人之法律』，非無斟酌餘地．．．」為由，將再訴願決定、訴
願決定及原處分關於追繳貨價及違反貨物稅條例科處罰鍰部分均撤銷，由被告另為適
法之處分，其餘之訴駁回。案經被告重核結果，改依現行貨物稅條例第三十二條第十
款之規定，科處原告所漏貨物稅額五倍之罰鍰計九五三、七○○元。原告仍不服，復
聲明異議遭決定駁回，乃循序提起行政訴訟，茲摘兩造訴辯意旨於次：
原告起訴意旨略謂：一、進口小汽車完稅價格之核定，原則上係以該貨物銷售至我國
的實付或應付之交易價格為基礎，惟如原申報價格與代理商自原廠進口相同或類似車
型之價格相較尚有價差，且海關不採認進口人提供之價格證明，海關即另依關稅法第
十二條之二至之六規定重計核定之。又因進口小汽車屬高單價貨物，除關稅總局驗估
處核定列為A1級汽車代理商進口汽車案件，及部分歐製美規車系准按「先放後核」通
關方式辦理外，其餘進口案件各通關單位均須逐案以傳真機送驗估處查價，並依關稅
法第五條之一規定，按驗估處所提供參考價格先予押款放行，放行後再逐案依驗估處
核定價格課稅。財政部關稅總局為免除估價制度之漫無標準，並防止廠商高價低報，
本身早已制定一套估價標準，只要廠商接受其增估（其性質為行政處分）之結果完稅
，實無所謂逃漏關稅之問題；若廠商不接受其增估之結果，認為其出具之資料為真實
，並據以完稅者，事後經查證其交易價格不實，在此種情形，始有違反海關緝私條例
第三十七條第一項第二、三款可言，此不可不辨。且依財政部六十八年台財關第二三
六七三號函規定，海關對稅則及完稅價格之核定以一次為限，核定之後不得再行增估
補稅。其規定既係如此，被告何能於完稅價格核定，原告依據其核定之價格完稅之後
，復再諭令原告補稅，並依海關緝私條例第三十七條第一項、貨物稅條例第三十二條
第十款處罰鍰之理。二、右述關稅總局增估核稅之法源依據為何﹖即原關稅法第十二
條第一項但書之規定，依該但書之規定「但於實施交易價格課稅之過渡期間，為簡化
關稅課徵，海關得對部分貨物編製進口貨物完稅價格表，報經財政部核准，以表列價
格為課稅依據」，依據此規定，不論進口人報關時檢附之單據及交易價格是否實在，
其貨價均依財政部關稅總局立定之標準核估，亦自無逃漏稅可言。就行政法之法理而
論，其可罰性已因行政機關行政行為之介入而滌除，是以進口人報運貨物進口應負繳
驗真實發票之作為義務雖仍不得免除，但其可罰性卻因行政機關之增估作業及進口人
接受此一增估結果完稅而免除。就現行制度言之，海關對於申請報關進口貨物所應課
之關稅、貨物稅等乃採實質審查主義，意即進口商申報交易價格後，海關並非以進口
商申報之交易價格課稅，而係另依職權核定完稅價格。就結果而言，進口商所據以完
稅之交易價格乃海關依職權核定之價格，而非其原先自己申報之交易價格，爾後海關
發現當時申報之完稅價格不實在，仍不得諭令補稅或課罰，此乃採職權審查主義必然
之結果。然在本案中，被告對於依增估方式結案之案件仍寄發處分書予以課罰，與實
質審查主義之精神大相逕庭，其處分自屬違法。為此，請判決撤銷一再訴願決定及原
處分等語。
被告答辯意旨略謂︰一、按從價課徵關稅之進口貨物，其完稅價格以該進口貨物之交
易價格作為計算根據，為關稅法第十二條第一項前段所明定。故除不合於上述規定者
，始有關稅法第十二條之二按同類貨物之完稅價格核定之適用。本案雖先經被告按同
類貨物查得完稅價格辦理抵繳退押在卷，惟既經查得確有繳驗不實發票，虛報貨物價
格之實證，被告即應依據關稅法第十二條規定，按查得之真正交易價格作為完稅價格
之課稅依據。查本案原告報運貨物進口，提供不確實之價格資料，被告於未發現本案
不法情事前，依關稅法第十二條之二規定依職權核定之價格，低於實際交易價格，應
為原告所明知，是故，原告既以繳驗不實發票之不正當方法提供不實之價格資料，致
使被告無法為正確之核價，原告明知而故陷行政處分於錯誤，其虛報貨物價格之意圖
至臻明確，被告據以論處，並無不合。二、另按報運貨物進口而有繳驗偽造、變造或
不實之發票或憑證者，得視情節輕重，處以所漏進口稅額二倍至五倍之罰鍰，或沒入
或併沒入其貨物，為海關緝私條例第三十七條第一項所明定，且按同條例第四十四條
規定，有違反該條例情事者，除依該條例有關規定處罰外，仍應追徵其所漏或沖退之
稅款。另按行為時貨物稅條例第十八條第一項第十四款及第二項規定，國外進口之應
稅貨物，未依規定申報者，除補徵稅款外，按補徵稅額科二倍至十倍之罰鍰，併沒入
其貨物或追繳貨價。惟本案系爭貨物經鈞院八十五年度判字第二六三八號判決：關於
違反貨物稅條例追繳貨價及科處罰鍰部分均撤銷，另為適法之處分，其餘之訴駁回。
被告依據判決旨意，以最有利於納稅義務人之法律規定，改依現行貨物稅條例第三十
二條第十款規定，科處所漏貨物稅額五倍之罰鍰九五三、七○○元，於法並無不當。
三、又查財政部六十八年十一月三十日台財關第二三六七三號函釋，僅係對先放後核
案件，海關於事後審查時，如有應補稅款者，以核定一次為限，並不包括納稅義務人
繳驗不實發票，虛報貨物價值情形，是則，該函釋不適用於本件違規情形。原告既經
被告查得有繳驗不實發票虛報貨物價格之實證，被告依相關法令規定核處，洵屬於法
有據，此與原告訴稱，其可罰性因行政機關行政行為介入而免除無關。原告顯有誤解
，不足為採。請判決駁回原告之訴等語。
    理  由
本件原告繳驗不實發票，偷漏稅款之行為，經被告按查得資料據以核定科處原告所漏
進口稅額二倍之罰鍰四三四、四六二元，及追徵所漏進口稅捐三八一、二三○元。原
告不服，循序提起行政訴訟，經本院八十五年十月三十日以八十五年度判字第二六三
八號判決，關於補徵貨物稅部分駁回確定在案，合先明。按「納稅義務人違反本法
或稅法之規定，適用裁處時之法律。但裁處前之法律有利於納稅義務人者，適用最有
利於納稅義務人之法律。」為八十五年七月三十日增訂公布之稅捐稽徵法第四十八條
之三所明定。次按「國外輸入之貨物，由海關於徵收關稅時代徵之。」及「凡產製、
採鍊、運儲、銷售或代客買賣應徵貨物稅之公司、廠號、行棧、商人及貨物持有人，
有左列行為之一者，沒入其貨物，並處比照所漏稅額二倍至十倍之罰鍰，其觸犯刑事
部分，應依刑法處斷：一．．．十四國外輸入應課貨物稅貨物，於進口時，不遵規定報
請完稅或免稅者。前項漏稅貨物，如已出售不能沒入者，除依法處罰並追徵貨價外，
仍責令補稅；凡私製貨物稅貨物，除依本條規定沒入其貨件外，其供私製用之機器用
具及原料，並得沒入之。」及「納稅義務人有左列情形之一者，除補徵稅款外，按補
徵稅額處五倍至十五倍罰鍰：十國外進口之應稅貨物，未依規定申報者。」分別為行
為時貨物稅條例（七十五年一月二十七日公布）第十六條第二項及第十八條第一項第
十四款、第二項及七十九年一月二十四日修正公布之貨物稅條例第三十二條第十款所
明定。又「八十五年七月三十日修正公布之稅捐稽徵法第四十八條之三規定『納稅義
務人違反本法或稅法之規定，適用裁處時之法律。但裁處前之法律有利於納稅義務人
者，適用最有利於納稅義務人之法律』，上開法條所稱之『裁處』，依修正理由說明
，包括訴願、再訴願及行政訴訟之決定或判決。準此，稅捐稽徵法第四十八條之三修
正公布生效時仍在復查、訴願、再訴願及行政訴訟中，尚未裁罰確定之案件均有該條
之適用。」復為財政部八十五年八月二日台財稅第八五一九一二四八七號函釋在案。
查系爭追徵貨價及違反貨物稅條例科處罰鍰部分，前經本院八十五年度判字第二六三
八號判決撤銷再訴願決定、訴願決定及原處分，被告就前開部分重核結果，改依七十
九年一月二十四日修正公布之貨物稅條例第三十二條第十款規定科處所漏貨物稅額五
倍之罰鍰九五三、七○○元，核無不合。原告雖謂海關對於汽車進口商申報之價格，
有查核之權責，不受進口商申報價格之拘束。且增估完成之後，於原告接受此一增估
結果完稅而免除其可罰性，不得再予增估或補稅，被告以原告之交易價格偏低，課以
補稅之處分，不得再予課罰等語。惟按從價課徵關稅之進口貨物，其完稅價格以該進
口貨物之交易價格作為計算根據，為關稅法第十二條第一項前段所明定。故除不合於
上述規定者，始有關稅法第十二條之二按同類貨物之完稅價格核定之適用。查被告於
未發覺本案不法情事之前，按同類貨物查得完稅價格辦理抵繳退押，嗣經查得確有繳
驗不實發票，虛報貨物價格情形，即應依據關稅法第十二條規定，按查得之真正交易
價格作為完稅價格之課稅依據。另查按報運貨物進口而有繳驗偽造、變造或不實之發
票或憑據者，得視情節輕重，處以所漏進口稅額二倍至五倍之罰鍰，或沒入或併沒入
其貨物，為海關緝私條例第三十七條第一項第三款所明定，且按同條例第四十四條規
定，有違反本條例情事者，除依本條例有關規定處罰外，仍應追徵其所漏或沖退之稅
款。另按行為時貨物稅條例第十八條第一項第十四款及第二項規定國外進口之應稅貨
物，未依規定申報者，除補徵稅款外，按補徵稅額科處二倍至十倍之罰鍰併沒入其貨
物或追繳貨價。被告乃依貨物稅條例第三十二條第十款規定，科處所漏貨物稅額五倍
之罰鍰九五三、七○○元，並無不當。又財政部六十八年十一月三十日台財關第二三
六七三號函釋，僅係對先放後核案件，海關於事後審查時，如有應補稅款者，以核定
一次為限。並不包括納稅義務人繳驗不實發票，虛報貨物價值情形，是該函釋不適用
於本件違規情形。另貨物稅條例及海關緝私條例各有畛域，處罰原因及客體互有不同
，本案同時違反海關緝私條例及貨物稅條例，自應同時論處，原告主張本案其可罰性
因行政機關行為介入而免除，且被告就同一事件重復處罰云云，均無可採。本件原處
分核無違誤，一再訴願決定遞予維持，俱屬妥適，原告之訴為無理由，應予駁回。
據上論結，本件原告之訴為無理由，爰依行政訴訟法第二十六條後段，判決如主文。
中    華    民    國     八十九      年      二      月     二十五      日
                    行 政 法 院 第 四 庭
                                審 判 長 評  事      葉  振  權
                                         評  事      吳  錦  龍
                                         評  事      吳  明  鴻
                                         評  事      尤  三  謀
                                         評  事      陳  光  秀
右  正  本  證  明  與  原  本  無  異
                                         法院書記官  張  惠  美
中    華    民    國     八十九      年      二      月     二十五      日


司法院資訊處製作；財團法人民間司法改革基金會備份。
